【裁判字號】    97,易,300
【裁判日期】    971023
【裁判案由】    偽造文書
【裁判全文】
臺灣基隆地方法院刑事判決              97年度易字第300號
公  訴  人  臺灣基隆地方法院檢察署檢察官
被      告  甲○○
上列被告因偽造文書案件，經檢察官提起公訴（97年度偵緝字第
138號），本院判決如下︰
    主  文
甲○○共同違反不得使大陸地區人民非法進入臺灣地區之規定，
未遂，處有期徒刑壹年，減為有期徒刑陸月，如易科罰金，以銀
元佰元即新台幣玖佰元折算壹日。
    事  實
一、甲○○與人稱「林大嫂」（真實姓名、年籍均不詳）之成年
    女子，因甲○○於基隆市○○路經營飲料店與當時於隔壁經
    營早餐店之臺灣地區女子丙○○（業經本院另案審結）認識
    ，明知大陸地區男子莊賢文欲來台打工賺錢，並無與丙○○
    結婚之真意，因丙○○告知缺錢花用，竟以新台幣（下同）
    8 萬元之代價，明知大陸地區人民非經主管機關許可，不得
    進入臺灣地區，基於共同使莊賢文非法入境打工之犯意聯絡
    ，於民國92年10月12日由甲○○帶同丙○○前往中國大陸福
    建省福州長樂機場後，與「林大嫂」、丙○○、莊賢文基於
    共同行使使公務員登載不實之犯意，先於同年10月14日由丙
    ○○與莊賢文共赴福建省福州市民政局辦理結婚登記，再於
    翌日（15日）赴福建省福州市公證處辦理結婚公證，取得中
    華人民共和國福建省福州市公證處西元2003年10月15日（20
    03）榕公證內民字第14624號結婚證明書，翌日（16 日）丙
    ○○即攜帶上開結婚證與證明書返回台灣，返台後由人稱「
    林大嫂」之成年女子在甲○○所開設之飲料店內先行給付2
    萬元代價予丙○○，並告知丙○○需於大陸男子莊賢文順利
    入境台灣地區，始能再給付尾款6 萬元，嗣丙○○復於同年
    月28日持上開結婚證明書經由財團法人海峽交流基金會認證
    ，續於同年月29日持經認證之結婚證明書前往基隆市中正區
    戶政事務所，填具「結婚登記申請書」申請辦理結婚登記，
    使該戶政事務所不知情之承辦業務公務員陳秋芬（起訴書誤
    載為陳秀芬）在形式審查後，將丙○○與莊賢文結婚之不實
    事項，登載於職務上所掌管公文書即戶籍資料上，並據以核
    發丙○○之配偶為莊賢文之戶口名簿及戶籍謄本予丙○○，
    足生損害於戶政機關對於戶籍登記管理之正確性。繼之，丙
    ○○又於同年月31日，至內政部警政署入出境管理局（現為
    內政部入出國及移民署），以申請大陸配偶莊賢文來臺探親
    為名，填具「大陸地區人民進入臺灣地區旅行證申請書」，
    並持上開內容不足之戶籍資料，向該入出境管理局申請莊賢
    文進入臺灣地區而行使之，使該局不知情之承辦人員將丙○
    ○與莊賢文於92年10月14日結婚之不實事項，登載於上開申
    請書上足以生損害於戶政機關以及境管機關管理境管資料之
    正確性，嗣於92年11月26日境管局之承辦督察員郭光國對丙
    ○○進行實質審查之面談後，懷疑丙○○與莊賢文2 人為假
    結婚，而未予核發大陸地區人民進入台灣地區旅行證予莊賢
    文，使莊賢文無法入境台灣地區而未遂，丙○○因而未能取
    得剩餘6萬元之報酬。嗣經丙○○於96年5月30日至基隆市警
    察局第二分局信六路派出所向警員張文勝自首，經警循線調
    查，始知上情。
二、案經丙○○自首及基隆市警察局第二分局報請臺灣基隆地方
    法院檢察署檢察官偵查起訴。
    理  由
壹、程序部分（關於證據能力）：
    按被告以外之人於審判外之言詞或書面陳述，除法律有規定
    者外，不得作為證據。又被告以外之人於審判外之陳述，雖
    不符合同法第159條之1至第159條之4之規定，但經當事人於
    審判程序同意作為證據，法院審酌該言詞陳述或書面陳述作
    成時之情況，認為適當者，亦得為證據。當事人、代理人或
    辯護人於法院調查證據時，知有第159條第1項不得為證據之
    情形，而未於言詞辯論終結前聲明異議者，視為有前項之同
    意，刑事訴訟法第159條第1項及第159條之5分別定有明文。
    本件被告甲○○、檢察官於言詞辯論終結前，就本件卷內各
    人證、物證、書證，於本院準備程序中及審理時均表示不爭
    執，經本院審酌該等證據之作成情況，核無違法取證或其他
    瑕疵，認均適為本案認定事實之依據，依刑事訴訟法第159
    條之5規定，均有證據能力。
貳、實體部分（論罪科刑之理由）：
一、訊據被告甲○○固坦承在其所開設之飲料店內介紹丙○○赴
    中國大陸結婚，並介紹旅行社為丙○○辦理赴中國大陸機票
    、護照、台胞證及帶同丙○○至大陸福建福州長樂機場等情
    不諱，惟矢口否認有何上開犯行，辯稱：是丙○○到伊開設
    之飲料店裡說與先生感情不好，想要嫁給別人，店裡剛好有
    一位在做婚姻介紹的朋友（真實姓名年籍不詳），伊就介紹
    他們認識，後來他們如何聯繫伊就不知道，因為伊常去大陸
    ，伊就幫她一起向旅行社訂購機票，但機票錢是丙○○自己
    出的，伊與丙○○、鄭如意坐同一班飛機到中國大陸福建省
    福州市長樂機場，然後伊到寧德，丙○○則到平潭與他大陸
    先生會合，伊沒有答應要給丙○○8 萬元，是丙○○要求莊
    賢文給他8萬元的聘金云云。經查：
    (一)有關證人丙○○如何透過被告與人稱「林大嫂」之成年女
      子與大陸男子假結婚，以供大陸男子來臺打工，再從中賺
      取報酬8 萬元方式獲取利益，旋於上開時間共同前往大陸
      地區，由證人丙○○與大陸男子莊賢文完成虛偽之結婚手
      續，並於返回臺灣後完成文書認證與結婚戶籍登記，由人
      稱「林大嫂」之成年女子先行給付2 萬元報酬，再由證人
      丙○○申辦大陸男子莊賢文入境等情，業經證人丙○○於
      96年7月6日偵訊中證述：「92年4、5月間我在基隆市○○
      路開早餐店，隔壁開果汁店的林大哥（指被告甲○○）、
      林大嫂說我如果可以幫大陸的人過來，可以拿到8 萬元的
      傭金」、「他們叫我在台灣先辦離婚，由林大哥帶我、鄭
      如意一起去大陸福州，在福州住在林姓大人家，當天晚上
      跟莊賢文見面拍結婚照，隔天早上由林姓大陸人帶我跟莊
      賢文、鄭如意及另名大陸子一起去福州市辦理結登記，第
      2 天是住在福州市飯店，辦妥後我們就回台灣了，結婚證
      書辦好後就拿給我」、「只有拿2 萬元，在大陸辦完結婚
      登記後，回台後林大嫂在果汁店就拿給我」等情綦詳（詳
      96年度偵字第3050號偵查卷第33-34頁），並於本院97 年
      7月16日、97年10月9日審理時結證：「林大嫂向我說的，
      被告有在場，我們3 人一起聊天，後來林大嫂說的，我沒
      有馬上答應，我說我要回去考慮一下，後來我有跟被告及
      林大嫂說我答應假結婚事情，有跟林大嫂提到我自己如何
      去大陸，林大嫂說被告會帶我過去，是被告向我說可以幫
      我辦照及買機票，所以我就將資料交給被告」等情屬實（
      詳本院97年7月16日審理筆錄第3-6頁、97年10月9 日審理
      筆錄第3-6 頁），復有中華人民共和國福建省福州市公證
      處公證書、結婚證明書、結婚證、財團法人海峽交流基金
      會92年10月28日（92）核字第027756號證明書、結婚登記
      申請書、戶口名簿、內政部入出國及移民署96年6月15 日
      移署資處寰字第09610274600號函檢附面談記錄、大陸地
      區人民進入臺灣地區旅行證申請書及被告入出境紀錄附卷
      可稽。
    (二)被告雖否認上情，於97年3月25 日偵訊中辯稱：「（問：
      林大嫂是誰？）當時店裡面就只有一個如意」（詳97年度
      偵緝字第138號偵查卷第16頁），繼於本院97年6月18日準
      備程序時辯稱：「跟我一起開飲料店的鄭如意有一去起，
      現在不知道她人在哪裏，有一位女性朋友常來我店裡，大
      家都叫她林大嫂不是我太太，丙○○也認識，她並沒有跟
      我們一起去大陸」（詳本院97年6月18日準備程序筆錄第3
      頁），復於本院97年10月9日審理時改稱：「（問：證人
      說的林大嫂真實姓名？與你有何關係？）我不知道，我不
      常在果汁店裡」、然其於同日復又自稱：「我只和證人、
      鄭如意三人到長樂機場而已，當時所謂的林大嫂沒有去」
      ，被告單就其開設之飲料店內有無一大家均稱呼為「林大
      嫂」之人，前後供述不一外，閃爍其詞，依常情，大家既
      均稱呼其為「林大嫂」，顯見其與被告之關係在外人眼中
      形同夫妻，然被告卻稱不知其真實姓名，令人難以置信。
    (三)又被告於97年3月25 日偵訊中辯稱：「（問：莊賢文是否
      你們介紹給丙○○認識？）是，她在我們店裡面講時候，
      剛好我朋友也在，我朋友是在做『婚姻介紹』的，後來他
      就介紹給她，但是後來他們如何聯繫的我就不曉得了，幫
      她介紹的友人姓名我不知道」（詳97年度偵緝字第138 號
      偵查卷第15頁），於本院97年6月18 日準備程序時辯稱：
      「在我開的飲料店有一位『莊賢文』的朋友（姓名我不知
      道）聊天中認識丙○○，該名朋友請我幫忙帶丙○○去大
      陸，．．．」（詳本院97年6月18 日準備程序筆錄第2頁）
      ，於本院97年7月16 日審理時則稱：「（問：你在偵查中
      供稱，你有一個朋友在做婚姻介紹，你所稱的該名朋友是
      否就是鄭如意？）不是，是一名姓黃的朋友，他是從事『
      算命』的，常來果汁店喝果汁、聊天，他是娶大新娘」、
      「（問：該名姓黃的友人有無與你們一起去大陸？）沒有
      。」、「（問：該名姓黃的朋友有無委託他人帶丙○○去
      大陸？）姓黃的朋友有說是否需找人帶丙○○去大陸，因
      為我跟黃姓朋友很熟，我說我常常去大陸，我說我可以幫
      忙帶丙○○到大陸機場」（詳本院97年7月16 日審理筆錄
      第9 頁），就到底是誰在其所開設之果汁店內介紹證人丙
      ○○至大陸與大陸男子莊賢文辦理結婚乙事，被告一下稱
      係其朋友，一下稱係「莊賢文」的朋友，一下稱係做「婚
      姻仲介」的朋友，姓名不知道，一下又稱係其「很熟」從
      事「算命」的黃姓朋友，處處可見被告一再避重就輕，飾
      詞狡辯之情，被告上開辯解，顯無可採。
    (四)再證人丙○○與大陸男子莊賢文間並無結婚真意，純係證
      人丙○○貪圖假結婚之利益而配合，被告及人稱「林大嫂
      」之成年女子並承諾只要大陸男子能以假結婚之方式順利
      入境臺灣，即要再給丙○○尾款6 萬元，亦經證人丙○○
      先後以被告、證人之身分於警詢、檢察官偵查中供證在卷
      ，證人丙○○並以被告身分經本院以97年度易字第40號判
      決判處有期徒刑4月、減為有期徒刑2月，如易科罰金，以
      銀元300元即新臺幣900元折算1日，緩刑3年確定，凡此均
      經本院依職權調閱上開刑事卷宗查明無誤，並有卷附判決
      書、臺灣高等法院被告前案紀錄表可稽，參以證人丙○○
      與被告素無仇隙，若非果有其事，當不致前後（供）證述
      如此一致，且於己身所涉案件業已判決確定之情形下，甘
      冒偽證罪之刑責仍指證被告共同參與本件犯罪，更見證人
      丙○○證述內容之可憑信性甚高。
    (五)綜上所陳，被告上開辯解，顯無可採，應以證人丙○○之
      指證較具可信性。本案事證明確，被告犯行堪可認定，應
      依法論科。
、論罪科刑：
  (一)按臺灣地區與大陸地區人民關係條例第79條對於違反同條例
    第15條第1 款所定不得使大陸地區人民非法進入臺灣地區之
    處罰，旨在防止大陸地區人民非法進入臺灣地區，以維護臺
    灣地區之安全與安定；所稱「非法」，自應從實質上之合法
    性予以判斷，凡評價上違反法秩序之方法，均屬「非法」。
    參照行政程序法第119條第1款、第2款規定，受益人以詐欺
    、脅迫或賄賂方法，使行政機關作成行政處分者；或對重要
    事項提供不正確資料或為不完全陳述，致使行政機關依該資
    料或陳述而作成行政處分者，其信賴不值得保護。故在大陸
    地區通謀虛偽結婚，以不實之結婚證明辦理相關戶籍登記、
    入境等手續，憑以進入臺灣地區，其所持之入境許可文件雖
    係入出境主管機關所核發，形式上為合法，但因以詐欺方法
    而取得，即不具實質上之合法性，仍屬非法進入台灣地區（
    最高法院94年度臺上字第1064號判決意旨參照）。
  (二)刑法於94年2月2日修正公布，95年7月1日施行（下稱新法；
    修正前刑法下稱舊法），新法第2條第1項之規定，係規範行
    為後法律變更所生新舊法律比較適用之準據法，於新法施行
    後，應適用新法第2條第1項之規定，為「從舊從輕」之比較
    。本案之新舊法比較詳如附表所示。又92年10月29日修正前
    之臺灣地區與大陸地區人民關係條例第79條原規定：「違反
    第15條第1款規定者，處5年以下有期徒刑、拘役或科或併科
    新臺幣五十萬元以下罰金」、「以犯前項之罪為常業者，處
    1年以上7年以下有期徒刑，得併科新臺幣一百萬元以下罰金
    」、「第1項之未遂犯罰之」，上開規定嗣於92年10月29 日
    由總統公布修正條文第1至4項為：「違反第15條第1款規定
    者，處1年以上7年以下有期徒刑，得併科新臺幣一百萬元以
    下罰金」、「意圖營利而犯前項之罪者，處3年以上10年以
    下有期徒刑，得併科新臺幣五百萬元以下罰金」、「前2 項
    之首謀者，處5年以上有期徒刑，得併科新臺幣一千萬元以
    下罰金」、「前3項之未遂犯罰之」，並經行政院明令自92
    年12月31日施行，而被告與其他共犯著手使大陸地區人民賢
    文非法入境臺灣地區未遂之時間為92年11月26日，斯時上開
    修正條文業已正式施行，自應逕行適用修正後之規定，此部
    分尚無新舊法比較之問題。
  (三)核被告所為，係犯刑法第216條、第214條行使使公務員登載
    不實文書罪，以及違反臺灣地區與大陸地區人民關係條例第
    15條第1款之規定，應依同條例第79條第4項、第2 項之規定
    論處。起訴書雖未引用修正前臺灣地區與大陸地區人民關係
    條例第79條第1項、第3項條文，然業經蒞庭檢察官當庭補正
    ，並經本院當庭告知前開使大陸地區人民非法進入臺灣地區
    未遂之罪名，以供被告行使訴訟防禦權。又被告使公務員登
    載不實之低度行為，應為行使之高度行為所吸收，不另論罪
    。又被告與「林大嫂」、丙○○就上開全部犯行，另就行使
    使公務員登載不實文書罪，與大陸地區人民莊賢文間，均有
    犯意聯絡及行為分擔，應論以共同正犯。
  (四)被告所犯上開二罪間，有方法、結果之牽連犯關係，應依舊
    法第55條後段牽連犯之規定，從較重之意圖營利使大陸地區
    人民非法進入臺灣地區未遂罪處斷。被告著手使大陸地區人
    民非法入境臺灣地區，因遭我國督察員識破致未能得逞，為
    未遂犯，爰依新法第25條第2項之規定減輕其刑。
  (五)本院審酌被告前無重大不良素行，其使大陸地區人民非法進
    入臺灣地區之行為，規避政府對於大陸地區人民之入境管制
    ，併其犯罪手段、犯後未見悔意之態度以及共犯結構所處地
    位等一切情狀（依最高法院95年度第八次刑事庭會議決議六
    (一)之意旨，新法第57條之規定，為法院就刑之裁量審認標準
    見解之明文化，非屬法律之變更，無新舊法比較適用之問題
    ），量處如主文所示之刑。
  (六)再按犯罪在96年4月24日以前者，除中華民國96 年罪犯減刑
    條例另有規定外，有期徒刑、拘役或罰金，減其刑期或金額
    2分之1；另依該減刑條例應減刑之罪，未經判決確定者，於
    裁判時，減其宣告刑，依前項規定裁判時，應於判決主文同
    時諭知其宣告刑及減得之刑，中華民國96年罪犯減刑條例第
    2條第1項第3款及第7條分別定有明文。次按減刑後之易科罰
    金或易服勞役之折算標準，仍宜照原標準定之（法院辦理96
    年減刑案件應行注意事項第16項可資參照）。本件被告所為
    前開犯行，犯罪時間係在96年4月24 日以前，復無該減刑條
    例所定不予減刑之事由，故應依前開減刑條例第2條第1項第
    3款之規定予以減刑，並依上開法院辦理96 年減刑案件應行
    注意事項第16項之規定，依據原定標準諭知易科罰金之折算
    標準。
肆、按刑法第214 條所謂使公務員登載不實事項於公文書罪，須
    一經他人之聲明或申報，公務員即有登載之義務，並依其所
    為之聲明或申報予以登載，而屬不實之事項者，始足構成，
    若其所為聲明或申報，公務員尚須為實質之審查，以判斷其
    真實與否，始得為一定之記載者，即非本罪所稱之使公務員
    登載不實（最高法院73年臺上字第1710號判例意旨參照）。
    另按大陸地區人民，須經主管機關許可始得進入臺灣地區，
    臺灣地區與大陸地區人民關係條例第10條第1 項定有明文，
    而主管機關內政部亦據此訂定「大陸地區人民進入臺灣地區
    許可辦法」以資規範。從而，大陸地區人民申請進入臺灣地
    區，其申請入境之事由是否屬實，主管機關應為實質審查，
    以判斷其真實與否，並非一經聲明，即有登載之義務。查丙
    ○○持上開登載不實之戶籍謄本公文書向境管局申請大陸地
    區人民莊賢文進入臺灣地區，丙○○所填載之「大陸地區人
    民進入臺灣地區保證書」、「大陸地區人民進入臺灣地區旅
    行證申請書」，依其性質不過係丙○○以莊賢文代理人名義
    提出申請所出具之私文書，警政機關及境管局據以審核，而
    為實質審查，發覺有通謀虛偽結婚之情形，得不予核准大陸
    人民莊賢文進入臺灣地區，足認警政機關及境管局依臺灣地
    區與大陸地區人民關係條例第10條第3 項及內政部發布之大
    陸地區人民進入臺灣地區許可辦法第19條規定，對大陸地區
    人民進入臺灣地區之申請事項，有實質審查之准駁權限，顯
    非丙○○一經提出申請，警政機關及境管局即有登載義務並
    據以許可。本案丙○○以不實之事由，申請大陸地區人民莊
    賢文入境臺灣地區，既須經主管機關為實質之審查以為准駁
    之決定，縱主管機關疏於審查，致使朦混通過而准許入境，
    然揆之前開說明，此部分仍不生所謂使公務員登載不實之情
    形，故有共犯關係之被告就此部分所為，尚與刑法第214 條
    使公務員登載不實罪之構成要件有間，附此敘明。
據上論斷，應依刑事訴訟法299 條第1 項前段，修正前臺灣地區
與大陸地區人民關係條例第79條第1 項、第3 項，刑法第11條前
段、第2條第1項前段、第216條、第214條、第25條第2項、第28
條，修正前第55條後段、第41條第1項前段，修正前罰金罰鍰提
高標準條例第2條，刑法施行法第1條之1，中華民國96年罪犯減
刑條例第2條第1項第3款、第7條、第9條，判決如主文。
本案經檢察官乙○○到庭執行職務。
中    華    民    國    97    年    10    月    23    日
                  刑事第三庭審判長法    官  鄭景文
                                  法    官  黃永定
                                  法    官  林淑鳳
以上正本證明與原本無異。
如不服本判決應於收受本判決後10日內向本院提出上訴書狀，其
未敘述上訴理由者，並得於提起上訴後10日內向本院補提理由書
狀（均須按他造當事人之人數附繕本）「切勿逕送上級法院」。
中    華    民    國    97    年    10    月    30    日
                                  書 記 官  王靜敏
附錄論罪法條：
臺灣地區與大陸地區人民關係條例第79條第1項、第3項：
（罰則）
違反第 15 條第 1 款規定者，處 1 年以上 7 年以下有期徒刑，
得併科新臺幣一百萬元以下罰金。
意圖營利而犯前項之罪者，處 3 年以上 10 年以下有期徒刑，得
併科新臺幣五百萬元以下罰金。
前二項之首謀者，處 5 年以上有期徒刑，得併科新臺幣一千萬元
以下罰金。
前三項之未遂犯罰之。
中華民國船舶、航空器或其他運輸工具所有人、營運人或船長、
機長、其他運輸工具駕駛人違反第15條第1款規定者，主管機關
得處該中華民國船舶、航空器或其他運輸工具一定期間之停航，
或廢止其有關證照，並得停止或廢止該船長、機長或駕駛人之職
業證照或資格。
中華民國船舶、航空器或其他運輸工具所有人，有第 1 項至第 4
項之行為或因其故意、重大過失致使第三人以其船舶、航空器或
其他運輸工具從事第1項至第4項之行為，且該行為係以運送大陸
地區人民非法進入臺灣地區為主要目的者，主管機關得沒入該船
舶、航空器或其他運輸工具。所有人明知該船舶、航空器或其他
運輸工具得沒入，為規避沒入之裁處而取得所有權者，亦同。
前項情形，如該船舶、航空器或其他運輸工具無相關主管機關得
予沒入時，得由查獲機關沒入之。
附表
┌──┬───────────┬───────────┬──────┬─────────┐
│編號│     新法規定         │      舊法規定        │個別比較結果│    理由及根據    │
├──┼───────────┼───────────┼──────┼─────────┤
│ 一 │第28條                │第28條                │無須比較    │法條文字修改，根據│
│    │二人以上共同實行犯罪之│二人以上共同實施犯罪之│適用現行有效│立法理由，修法目的│
│    │行為者，皆為正犯。    │行為者，皆為正犯。    │之法律      │在於剔除「陰謀共同│
│    │                      │                      │            │正犯」、「預備共同│
│    │                      │                      │            │正犯」，雖屬行為可│
│    │                      │                      │            │罰性要件之變更，但│
│    │                      │                      │            │與本案之共犯型態無│
│    │                      │                      │            │關，故無從比較有無│
│    │                      │                      │            │較有利被告之情形。│
├──┼───────────┼───────────┼──────┼─────────┤
│ 二 │第214條               │第214條               │行為時之刑法│1.新法第33條第5 款│
│    │明知為不實之事項，而使│明知為不實之事項，而使│第214條、第 │  規定罰金刑為新臺│
│    │公務員登載於職務上所掌│公務員登載於職務上所掌│216條（條文 │  幣1,000 元以上，│
│    │之公文書，足以生損害於│之公文書，足以生損害於│本身未作修正│  以百元計算之，新│
│    │公眾或他人者，處3 年以│公眾或他人者，處3 年以│）          │  法施行後，應依新│
│    │下有期徒刑、拘役或500 │下有期徒刑、拘役或500 │            │  法第2 條第1 項之│
│    │元以下罰金。          │元以下罰金。          │            │  規定，適用最有利│
│    │                      │                      │            │  於行為人之法律。│
│    │第216條               │第216條               │            │2.刑法第214 條之罰│
│    │行使第210 條至第215 條│行使第210 條至第215 條│            │  金刑，依舊法之規│
│    │之文書者，依偽造、變造│之文書者，依偽造、變造│            │  定，為銀元5,000 │
│    │文書或登載不實事項或使│文書或登載不實事項或使│            │  元即新臺幣15,000│
│    │登載不實事項之規定處斷│登載不實事項之規定處斷│            │  元以下罰金，而依│
│    │。                    │。                    │            │  新法之規定，上開│
│    │                      │                      │            │  法條之罰金貨幣單│
│    │第33條第5 款          │第33條第5 款          │            │  位為新臺幣，且因│
│    │罰金：新臺幣1,000 元以│罰金：1元以上。       │            │  非屬72年6 月26日│
│    │上，以百元計算之。    │                      │            │  至94年1 月7 日新│
│    │                      │                      │            │  增之條文，罰金數│
│    │刑法施行法第1條之1    │罰金罰鍰提高標準條例第│刑法施行法第│  額應提高為三十倍│
│    │中華民國94年1 月7 日刑│1條                   │1條之1      │  ，故新法之罰金刑│
│    │法修正施行後，刑法分則│依法律應處罰金、罰鍰者│            │  為新臺幣15,000元│
│    │編所定罰金之貨幣單位為│，就其原定數額得提高為│            │  ，二者之最高罰金│
│    │新臺幣。94年1 月7 日刑│二倍至十倍。但法律依一│            │  數額相同，但最低│
│    │法修正時，刑法分則編未│定比率規定罰金或罰鍰之│            │  數額則以舊法對被│
│    │修正之條文定有罰金者，│數額或倍數者，依其規定│            │  告較為有利，亦即│
│    │自94年1 月7 日刑法修正│。                    │            │  新法並無較有利被│
│    │施行後，就其所定數額提│                      │            │  告之情形，依刑法│
│    │高為三十倍。但72年6 月│現行法規所定貨幣單位折│            │  第2 條第1 項之規│
│    │26日至94年1 月7 日新增│算新臺幣條例第2條     │            │  定，應適用行為時│
│    │或修正之條文，就其所定│現行法規所定金額之貨幣│            │  之舊法。        │
│    │數額提高為三倍。      │單位為圓、銀元或元者，│            │  又刑法施行法第1 │
│    │                      │以新臺幣元之三倍折算之│            │  條之1增訂前，刑 │
│    │                      │。                    │            │  法貨幣單位為銀元│
│    │                      │                      │            │  ，依罰金罰鍰提高│
│    │                      │                      │            │  標準條例第1條前 │
│    │                      │                      │            │  段暨現行法規所定│
│    │                      │                      │            │  貨幣單位折算新臺│
│    │                      │                      │            │  幣條例第2條所定 │
│    │                      │                      │            │  比例換算結果並無│
│    │                      │                      │            │  不同，此部分非屬│
│    │                      │                      │            │  法律變更，且依罰│
│    │                      │                      │            │  金罰鍰提高標準條│
│    │                      │                      │            │  例第1條但書規定 │
│    │                      │                      │            │  『但法律已依一定│
│    │                      │                      │            │  比率規定罰金或罰│
│    │                      │                      │            │  鍰之數額或倍數者│
│    │                      │                      │            │  ，依其規定』，顯│
│    │                      │                      │            │  見罰金罰鍰提高標│
│    │                      │                      │            │  準條例第1條提高 │
│    │                      │                      │            │  倍數之規定係屬補│
│    │                      │                      │            │  充規定，故上述條│
│    │                      │                      │            │  文施行後，自應逕│
│    │                      │                      │            │  依刑法施行法第1 │
│    │                      │                      │            │  條之1定本件上述 │
│    │                      │                      │            │  罪名罰金刑之單位│
│    │                      │                      │            │  及提高標準，而不│
│    │                      │                      │            │  再適用罰金罰鍰提│
│    │                      │                      │            │  高標準條例第1條 │
│    │                      │                      │            │  前段之規定。    │
│    │                      │                      │            │3.最高法院95年度第│
│    │                      │                      │            │  八次刑事庭會議決│
│    │                      │                      │            │  議三(一)1.參照。  │
├──┼───────────┼───────────┼──────┼─────────┤
│ 三 │臺灣地區與大陸地區人民│臺灣地區與大陸地區人民│行為時臺灣地│1.最高罰金數額相同│
│    │關係條例第79條第2 項  │關係條例第79條第2 項  │區與大陸地區│  ，但最低數額則以│
│    │意圖營利而犯前項之罪者│意圖營利而犯前項之罪者│人民關係條例│  舊法對被告較為有│
│    │，處3 年以上10年以下有│，處3 年以上10年以下有│第79條第2項 │  利，亦即新法並無│
│    │期徒刑，得併科新臺幣  │期徒刑，得併科新臺幣  │            │  較有利被告之情形│
│    │5,000,000元以下罰金。 │5,000,000元以下罰金。 │            │  ，依刑法第2 條第│
│    │                      │                      │            │  1 項之規定，應適│
│    │第33條第5 款          │第33條第5 款          │舊法第33條第│  用行為時之舊法。│
│    │罰金：新臺幣1,000 元以│罰金：1元以上。       │5款         │2.最高法院95年度第│
│    │上，以百元計算之。    │                      │            │  八次刑事庭會議決│
│    │                      │                      │            │  議三(一)1.參照。  │
├──┼───────────┼───────────┼──────┼─────────┤
│ 四 │第67條                │第67條                │舊法第68條  │1.新法施行前，法定│
│    │有期徒刑或罰金加減者，│有期徒刑加減者，其最高│            │  罰金刑有加減之原│
│    │其最高度及最低度同加減│度及最低度同加減之。  │            │  因者，新法施行後│
│    │之。                  │                      │            │  ，應依新法第2 條│
│    │                      │                      │            │  第1 項之規定，適│
│    │第68條                │第68條                │            │  用最有利於行為人│
│    │拘役加減者，僅加減其最│拘役或罰金加減者，僅加│            │  之法律。本案有法│
│    │高度。                │減其最高度。          │            │  定罰金刑之減輕原│
│    │                      │                      │            │  因（未遂），新法│
│    │                      │                      │            │  雖就罰金最低度有│
│    │                      │                      │            │  減輕規定，但減輕│
│    │                      │                      │            │  後仍較舊法罰金最│
│    │                      │                      │            │  低度為高，故新法│
│    │                      │                      │            │  並無較有利被告之│
│    │                      │                      │            │  情形，應適用舊法│
│    │                      │                      │            │  。              │
│    │                      │                      │            │2.最高法院95年度第│
│    │                      │                      │            │  八次刑事庭會議決│
│    │                      │                      │            │  議六(六)參照。    │
├──┼───────────┼───────────┼──────┼─────────┤
│ 五 │第55條                │第55條                │舊法第55條後│1.犯一罪而其方法或│
│    │一行為而觸犯數罪名者，│……犯一罪而其方法或結│段          │  結果之行為，均在│
│    │從一重處斷。但不得科以│果之行為犯他罪名者，從│            │  新法施行前者，新│
│    │較輕罪名所定最輕本刑以│一重處斷。            │            │  法施行後，應依新│
│    │下之刑。              │                      │            │  法第2 條第1 項之│
│    │                      │                      │            │  規定，適用最有利│
│    │                      │                      │            │  於行為人之法律。│
│    │                      │                      │            │2.新法刪除牽連犯之│
│    │                      │                      │            │  規定，則被告所犯│
│    │                      │                      │            │  二罪應予數罪併罰│
│    │                      │                      │            │  ，新法並無較有利│
│    │                      │                      │            │  被告之情形，應適│
│    │                      │                      │            │  用舊法之規定。  │
│    │                      │                      │            │3.最高法院95年度第│
│    │                      │                      │            │  八次刑事庭會議決│
│    │                      │                      │            │  議五(三)參照。    │
├──┼───────────┼───────────┼──────┼─────────┤
│ 六 │第25條第2項           │第25條第2項           │無須比較    │新法將原第26條有關│
│    │未遂犯之處罰，以有特別│未遂犯之處罰，以有特別│            │一般未遂犯之處罰效│
│    │規定者為限，並得按既遂│規定者，為限。        │            │果，移列第25條第2 │
│    │犯之刑減輕之。        │                      │            │項後段，而使第25條│
│    │                      │第26條前段            │            │規範一般未遂犯之規│
│    │                      │未遂犯之處罰，得按既遂│            │定趨於完整，第26條│
│    │                      │犯之刑減輕之。        │            │則專為規範不能未遂│
│    │                      │                      │            │，以利體例之清晰（│
│    │                      │                      │            │修正理由參照），上│
│    │                      │                      │            │開修正內容無涉罪刑│
│    │                      │                      │            │實質內容之變更，而│
│    │                      │                      │            │無新舊法比較適用之│
│    │                      │                      │            │問題，應逕行適用新│
│    │                      │                      │            │法之規定。        │
└──┴───────────┴───────────┴──────┴─────────┘


司法院資訊處製作；財團法人民間司法改革基金會備份。
